臺灣士林地方法院民事判決　　　　　　　 95年度訴字第959號
原　　　告　僑務委員會
法定代理人　丙○○
訴訟代理人　彭志傑律師
　　　　　　乙○○
被　　　告　甲○○
訴訟代理人　連復淇律師
複代理人　　蕭壬宏律師
　　　　　　邵華　律師
上列當事人間拆屋還地事件，本院於民國96年1 月5 日言詞辯論
終結，判決如下：
    主  文
被告應將坐落台北市○○區○○段二小段三七一地號土地，如附
圖所示斜線部分（面積四○‧○一平方公尺）建物（門牌編號：
台北市○○區○○路二十三巷臨一號）拆除，並將占用之土地返
還原告。
被告應給付原告新台幣肆萬仟零壹拾壹元，及自民國九十六年
一月二日起至清償日止，按年息百分之五計算之利息；並自民國
九十六年一月二日起，至被告返還第一項之土地予原告之日止，
按月給付原告新台幣肆仟佰零壹元。
原告其餘之訴駁回。
訴訟費用由被告負擔。
本判決第一項於原告以新台幣玖拾萬元為被告供擔保後，得假執
行。但被告如以新台幣貳佰陸拾肆萬捌仟陸佰陸拾貳元或同額之
國泰世華銀行可轉讓定期存單為原告供擔保，得免為假執行。
本判決第二項前段命給付部分於原告以新台幣壹萬伍仟元為被告
供擔保後，得假執行；但被告如以新台幣肆萬仟零壹拾元或同
額之國泰世華銀行可轉讓定期存單為原告供擔保，得免為假執行
。第二項後段命按月給付部分，於原告按月以新台幣壹仟伍佰元
為被告供擔保後，各得假執行；但被告如按月以新台幣肆仟佰
零壹元或同額之國泰世華銀行可轉讓定期存單為原告供擔保後，
各得免為假執行。
原告其餘假執行之聲請駁回。
    事實及理由
甲、程序方面：
    按訴狀送達後，原告不得將原訴變更或追加，但請求之基礎
    事實同一者，不在此限，民事訴訟法第255 條第1 項第2 款
    定有明文。本件原告本於被告無權占用原告管理之國有土地
    之同一基礎事實，於訴狀送達後之95年12月26日追加不當得
    利法律關係為訴訟標的，其追加之訴於法並無不合，本院認
    應予准許。
乙、實體方面：
一、原告起訴主張：坐落台北市○○區○○段2 小段371 地號土
    地（下稱：系爭土地）為原告管理之國有土地，被告為坐落
    其上，門牌號碼台北市○○區○○路23巷臨1 號建物之事實
    上處分權人。前開建物占用原告管理系爭土地如附圖所示斜
    線部分（面積40.01 平方公尺）並無合法權源，為此依民法
    第767 條規定，訴請被告將前開建物拆除，將占用之土地分
    別返還原告。另依不當得利法律關係，請求被告給付自民國
    95年3 月2 日起至96年1 月1 日止10個月相當於租金之不當
    得利共計新台幣22萬720 元，及自96年1 月2 日起，至被告
    返還系爭土地予原告之日止，按月給付原告2 萬2,072 元。
    並聲明：(一)被告應將坐落系爭土地上建物門牌號碼台北市○
    ○區○○路23巷臨1 號拆除，並將占用該土地如附圖所示斜
    線部分40.01 平方公尺之土地返還原告；(二)被告應給付原告
    22萬720 元，及自起訴狀繕本送達翌日起至清償日止，按年
    息百分之五計算之利息；(三)被告應自96年1 月2 日起至將第
    (一)項聲明土地返還原告之日止，按月給付原告22,072元。(三)
    願供擔保請准宣告假執行。
二、被告則以：門牌號碼台北市○○區○○路23巷臨1 號建物係
    訴外人熊德興於44年8 月24日以行使地上權之意思在系爭土
    地所興建，已具備時效取得地上權之要件。被告於95年3 月
    2 日向訴外人熊德興買受前開建物，受讓取得該建物事實上
    處分權，被告繼受取得後，依法併得依時效取得之規定，請
    求登記為地上權人，原告逕予請求拆屋還地，自屬無據。又
    因系爭土地為畸零地，原告長年未使用，一直為訴外人熊德
    興建屋占有使用中，形同廢止公用，被告本擬依國有財產法
    規定向國有財產局申請承租系爭土地，經國有財產局通知原
    告後，原告始以系爭土地由於華僑會館辦理委外招商中等事
    由，拒不辦理廢止公用變更為非公用財產，實有權利濫用之
    嫌。被告已於95年11月20日向行政院國家資產管理委員會提
    出陳情，經該會發交國有財產局向原告函詢系爭土地管理情
    形中。本件被告主動要求承租，反受不利益對待，原告實欠
    缺權利保護之必要。另原告主張依土地法第97條第1 項、第
    105 條規定請求相當於租金之不當得利，然非依申報地價而
    以公告現值為計算基礎，顯有違誤；再該處位於北投區○○
    路23巷旁小道，鄰近雜草叢生、滋生蚊蟲，居住品質及經濟
    價值均差，縱認原告請求給付不當得利為有理由，其租金亦
    應以系爭土地申報地價年息2%計算為允當等語資為抗辯。並
    聲明：(一)原告之訴及其假執行之聲請均駁回。(二)如受不利之
    判決，願提供現金或等值之國泰世華銀行可轉讓定期存單為
    擔保，請准宣告免為假執行。
三、兩造不爭執之事實（本院卷第17頁本院95年10月27日言詞辯
    論筆錄）：
  (一)系爭坐落台北市○○區○○段2 小段371 地號土地為原告管
    理之國有土地。
  (二)被告為坐落系爭土地，門牌號碼台北市○○區○○路23巷臨
    1 號建物之事實上處分權人。
四、原告主張系爭土地所有權人為中華民國，原告為使用機關；
    被告為坐落其上，門牌編號台北市○○區○○路23巷臨1 號
    未辦保存登記建物事實上處分權人，該建物占用系爭土地如
    附圖所示斜線部分面積40.01 平方公尺等事實，有原告所提
    土地登記謄本，被告所提房屋讓渡契約書、稅籍證明書在卷
    可稽，並經本院現場勘驗查明，囑託台北市士林地政事務所
    製有如附圖所示複丈成果圖在卷可稽，自堪信為真實。至被
    告雖另以前揭情詞置辯，惟查：
  (一)按因時效取得地上權登記請求權者，不過有此請求權而已，
    如未於起訴前向該管地政機關請求為地上權登記，並經地政
    機關受理者，仍不得據以對抗土地所有人，而謂其係有權占
    有，受訴法院毋庸就占有人是否具備時效取得地上權登記之
    要件，為實體上裁判（最高法院69年度第5 次民事庭會議決
    議、80年度第2 次民事庭會議決議、88年度台上字第404 號
    判決、88年台上字第1729號判決意旨參照）。本件被告雖主
    張訴外人熊德興於44年8 月24日以行使地上權之意思在系爭
    土地興建前開建物，已具備時效取得地上權之要件，被告向
    訴外人熊德興買受前開建物，受讓取得該建物事實上處分權
    後，依法併得依時效取得之規定，請求登記為地上權人云云
    ，然查被告自承迄未就前開建物占用系爭土地之事實向該管
    地政機關請求為地上權登記（本院卷第17頁），依前揭說明
    ，本院自毋庸就被告占有系爭土地是否具備時效取得地上權
    登記之要件為實體上之認定，被告亦不得據以對抗土地管理
    機關之原告。
  (二)又按權利之行使，不得違反公共利益或以損害他人為主要目
    的，固為民法第148條第1 項所明定。倘權利之行使，自己
    所得利益極少而他人及國家社會所受之損失甚大，非不得視
    為以損害他人為主要目的。惟行使權利，是否以損害他人為
    主要目的，應就權利人因權利行使所能取得之利益，與他人
    及國家社會因其權利行使所受之損失，比較衡量以定之（最
    高法院88年台上字第357 號、89年台上字第855號）。本件
    被告享有事實上處分權之前開建物，依被告主張及所提訴外
    人熊德興戶籍謄本、陽明山管理局令函、台灣電力公司書函
    （本院卷第26至28頁），係訴外人熊德興於44年間興建之老
    舊平房，依被告所提稅籍證明書，該屋課稅面積為60平方公
    尺，95年度課稅現值為10萬元；而系爭土地位於原告所管理
    之華僑會館旁（本院卷第44頁勘驗筆錄），依原告所提土地
    登記謄本，該地號總面積為154 平方公尺、公告現值為每平
    方公尺6 萬6,200 元，是被告拆除前開建物返還占用土地後
    ，原告於系爭土地整體運用所得之利益，與被告拆除建物所
    受之損害比較衡量結果，顯難認原告所得利益極少而被告所
    受之損失甚大而有權利濫用之情形。至被告得否以系爭土地
    為廢止公用之國有土地向國有財產局申請承租，原告或其他
    國有財產管理機關是否無正當理由而拒絕與被告訂立租賃契
    約，事涉行政機關裁量權之行使，僅得另循行政爭訟程序處
    理，原告或其他國有財產管理機關未就系爭土地與被告訂立
    租賃契約前，被告仍不得據以主張為有權占有。
五、按所有人對於無權占有或侵奪其所有物者，得請求返還之。
    對於妨害其所有權者，得請求除去之，民法第767 條定有明
    文。次按國有財產撥給各地國家機關使用者，名義上雖仍為
    國有，實際上即為使用機關行使所有人之權利，故對於是類
    財產，應准由管領機關起訴，代國家主張所有權人之權利（
    最高法院51年台上字第2680號判例意旨參照）。原告系爭土
    地之管理使用機關，被告為占用系爭土地之前開建物事實上
    處分權人，被告占用使用系爭土地復無合法正當權源，自屬
    無權占有，是原告訴請被告將占用系爭土地之前開建物拆除
    ，將系爭土地如附圖所示斜線部分（面積40.01 平方公尺）
    占用土地返還原告，自屬有據。
六、至原告訴請被告占用土地不當得利部分：
  (一)按無法律上之原因而受利益，致他人受損害者，應返還其利
    益；不當得利之受領人，依其利益之性質或其他情形不能返
    還者，應償還其價額，民法第179 條、第181 條但書分別定
    有明文。又按無權占用他人之土地，可能獲得相當於租金之
    利益為社會通常之觀念，而土地所有人因此受有相當於租金
    之損害，自得依民法第179 條前段之規定，請求相當於租金
    之不當得利（最高法院61年台上字第1695號判例意旨參照）
    。再按租用基地建築房屋，其租金以不超過土地申報總價額
    年息百分之十為限，土地法第105 條、第97條規定甚明。又
    所謂土地之總價額，土地法施行法第25條規定，依法定地價
    ；而法定地價，依土地法第148 條規定，係為土地所有人依
    該法規定所申報之地價。另平均地權條例施行細則第21條規
    定：公有土地及依平均地權條例第16條規定照價收買之土地
    ，以各該宗土地之公告地價為申報地價，免予申報。
  (二)查系爭土地93年度申報地價為每平方公尺2 萬5,800 元，有
    原告所提土地登記謄本在卷可參。另經本院現場勘驗之結果
    ，前開占用系爭土地之建物位於華僑會館旁，為1 層之平房
    ，旁有薇閣幼稚園及高中部，距捷運北投站不遠，開車約1
    分鐘可達，經濟地理位置尚優；然該屋為簡陋居家，供作房
    間、浴廁、儲藏室等用途，周遭雜草叢生，蚊蟲孳生，且位
    於斜坡旁，須由泉源路23巷一邊之小徑出入（見本院卷44
    頁勘驗筆錄及被告所提勘驗現場照片），被告利用現況、地
    形不佳，是綜合審酌土地之位置、工商業繁榮程度、被告利
    用基地之經濟價值及所受利益等因素，並參考「國有非公用
    不動產租賃作業程序」第52條第(1)款關於基地年租金為當期
    土地申報地價總額乘以百分之五之規定，本院認被告使用系
    爭土地不當得利之價額計算，應以申報地價年息百分之五計
    算為相當，原告於書狀主張應公告現值百分之十計算，與前
    揭土地法規定相違（嗣已於本院96年1 月5 日言詞辯論期日
    更正為依申報地價每平方公尺2 萬5,800 元作為計算基準）
    ，亦嫌過高。
  (三)據上，原告請求被告給付95年3 月2 日（被告取得前開建物
    事實上處分權之日）起，至96年1 月1 日止之不當得利4 萬
    3,011 元（計算式：25800 ×40.01 ×5%×10/12=43011 ，
    ，元以下四捨五入，以下均同），及自96年1 月2 日起至被
    告返還占用之系爭土地之日止，按月以4,301 元計算之不當
    得利（計算式：25800 ×40.01 ×5%÷12=4301） ，均屬有
    據。逾前開請求金額部分，則不應准許。
  (四)末按不當得利受領人，知無法律上之原因或其後知之者，應
    將受領時所得之利益，或知無法律上之原因時所現存之利益
    ，附加利息，一併償還；如有損害，並應賠償，民法第182
    條第2 項定有明文。又應付利息之債務，其利率未經約定，
    亦無法律可據者，週年利率為百分之五，亦為同法第203 條
    所明定。查被告並非前揭土地所有權人，無權占用土地，應
    於原告起訴之前、取得建物事實上處分權占用之始即知悉無
    法律上原因受有利益之事實。是原告請求被告給付前揭95年
    3 月2 日起，至96年1 月1 日止之不當得利4 萬3,011 元部
    分，自得請求自最後利得翌日即96年1 月2 日起至清償日止
    ，按年息百分之五計算之利息。
七、從而，原告本於上揭原因事實，依民法第767 條規定，請求
    被告應將系爭坐落台北市○○區○○段2 小段371 地號土地
    ，如附圖所示斜線部分（面積40.01 平方公尺）建物（門牌
    編號：台北市○○區○○路23巷臨1 號）拆除，並將占用之
    土地返還原告。另依不當得利法律關係，訴請被告應給付原
    告4 萬3,011元，及自96年1 月2 日起至清償日止，按年息
    百分之五計算之利息；並自96年1 月2 日起，至被告返還系
    爭土地予原告之日止，按月給付原告4,301 元，為有理由，
    應予准許。逾上述部分之請求，則為無理由，應予駁回。
八、兩造陳明願供擔保，聲請宣告假執行或免為假執行，經核原
    告勝訴部分，合於法律規定，爰分別酌定相當之擔保金額宣
    告之；原告其餘假執行之聲請，因訴之駁回而失所依據，不
    予准許。
九、本件事證已臻明確，其餘兩造主張、陳述暨所提之證據，經
    審酌均與本院前揭判斷不生影響，爰不一一詳予論述，附此
    敘明。
十、據上論結，原告之訴為一部有理由，一部無理由，並依民事
    訴訟法第79條、第390 條第2 項、第392 條第2 項，判決如
    主文。
中　　華　　民　　國　　96　　年　　1 　　月　　19　　日
                  民事第二庭  法  官  王本源
以上正本證明與原本無異。
如對本判決上訴須於判決送達後20日內向本院提出上訴狀。
中　　華　　民　　國　　96　　年　　1 　　月　　24　　日
                              書記官  陳淑女
